【裁判字號】    88,簡上,59
【裁判日期】    890317
【裁判案由】    拆屋還地
【裁判全文】
臺灣雲林地方法院民事判決  八十八年度簡上字第五十九號
    上  訴  人  乙○○
                丙○○
    上訴人兼右一
    法定代理人  己○○      住.
    上訴人兼右三人
    訴訟代理人  戊○○      住.
    上  訴  人  甲○○      住.
    右一人
    訴訟代理人  蕭世芳律師  住雲林縣虎尾鎮○○路○段四一六巷十三號一樓
    複代理人    蕭敦仁      住.
    被上訴人    丁○○      住台北市○○路四五九巷九弄十六號
    訴訟代理人  林重仁律師  住雲林縣斗六市○○路七號
右當事人間請求拆屋還地事件，上訴人對於中華民國八十八年五月十九日本院北港簡
易庭八十八年度簡字第九六號第一審判決提起上訴，本院判決如左：
    主      文
上訴駁回。
第二審訴訟費用由上訴人負擔。
    事      實
甲、上訴人方面：
  一、聲明：
      (1)、原判決廢棄。
      (2)、被上訴人在第一審之訴及假執行之聲請均駁回。
      (3)、第一、二審訴訟費用由被上訴人負擔。
  二、陳述：除與原審判決書所載者相同茲予引用外，補稱：
      (1)、上訴人之被繼承人林榮華於民國︵下同︶八十四年間在所有雲林縣麥寮鄉
          ○○○段七三七號土地上，依據原來舊有房屋拆除後之位置興建樓房時，
          被上訴人丁○○認為佔用其所有同段七三九號土地而提出告訴︵台灣雲林
          地方法院檢察署八十四年度偵字第三七八七號案件︶，經檢察官指定虎尾
          地政事務所於八十四年十二月十八日測量結果，佔用五十平方公尺，林榮
          華即自動將侵佔部分拆除，退回建在自己土地內，至提起公訴後在刑事庭
          審理中︵雲林地方法院八十五年度易字第一一一號︶法官又指定西螺地政
          事務所前來測量，林榮華又遵守法官之指示再將侵佔使用之南側部分基地
          拆除，然後繼續完成建築，其間被上訴人並無提出異議或阻止林榮華建築
          房屋之情形，任由林榮華繼續建築，此後即不得主張拆屋還地。
      (2)、上訴人之父林榮華係依據虎尾地政事務所之測量界址而興建房屋，並繼續
          建築完成，其間被上訴人並無提出異議或阻止林榮華之建築工程，依民法
          七百九十六條規定：「土地所有人建築房屋逾越疆界者，鄰地所有人如知
          其越界而不即提出異議，不得請求移去或變更其建築物。但得請求土地所
          有人，以相當之價額，購買越界部分之土地」。可見被上訴人請求拆屋還
          地，實無理由。另被上訴人之主張是否有權利濫用情事，亦請斟酌。
  三、證據：援用原審之立證方法。
乙、被上訴人方面：
  一、聲明：駁回上訴。
  二、陳述：除與原審判決書所載者相同茲予引用。
  三、證據：援用原審之立證方法。
丙、本院依聲請會同內政部土地測量局勘測現場。
    理      由
一、被上訴人主張：坐落雲林縣麥寮鄉○○○段七三九號土地（下簡稱系爭土地）為
    伊與訴外人林昌德共有，於八十四年間為上訴人之父林榮華占用如附圖所示甲部
    分面積０．００三一公頃及乙部分面積０．００一九公頃土地，蓋建三層樓房建
    築，屢經被上訴人及林昌德出面制止不聽，而林榮華於八十六年十一月二十八日
    死亡，上訴人均為其繼承人，為此，本於所有物返還請求權及繼承之規定，提起
    本訴等語；上訴人則以：上訴人之父林榮華於所有同段七三七號土地，依據舊有
    房屋拆除後之原來位置興建樓房，被上訴人認為越界而提出告訴，經檢察官指定
    虎尾地政事務所於八十四年十二月十八日測量結果占用五十平方公尺，林榮華即
    自動拆除完畢，乃至刑事庭審理時，承審法官又指定西螺地政事務所前來測量，
    林榮華復遵指示將侵占南側部分地基拆除，然後繼續完成建築，期間被上訴人並
    無異議，直至上訴人另案訴請本件被上訴人請求線管安裝事件中，被上訴人始又
    另行主張，既然被上訴人於系爭建物施工期間已無異議，依民法第七百九十六條
    規定，被上訴人請求拆屋還地，實無理由，並有權利濫用情事等語，資為抗辯。
二、查被上訴人主張系爭土地為伊與訴外人林昌德共有，遭上訴人之父林榮華占用如
    附圖所示甲部分面積０．００三一公頃及乙部分面積０．００一九公頃土地蓋建
    建物，上訴人均為林榮華之繼承人之事實，業據其提出系爭土地之土地登記簿謄
    本及本院八十八年度港簡字第二一號民事判決書等件為證，並經原審調閱該民事
    卷宗核閱屬實，自堪信為真實。上訴人雖執前揭情事置辯，惟查，本件上訴人之
    父林榮華於八十四年間興建房屋時，即經系爭土地另名共有人林昌德於八十四年
    二月二十八日以存證信函通知林榮華切勿越界建築，被上訴人並委請證人林東入
    轉知林榮華，林榮華告以要土地之人可請地政前來測量，嗣被上訴人委請西螺地
    政事務所派員測量結果，林榮華確實有占用系爭土地，乃至同年十月間向雲林地
    方法院檢察署提起竊佔告訴，經承辦檢察官於八十四年十一月十一日勘驗現場時
    ，林榮華所有雙拼三樓鋼筋水泥主體建築均已完成，經地政人員實測結果，該建
    物確實佔用被上訴人所有系爭土地五十平方公尺，上訴人雖於偵查、審判程序中
    有拆除部分建物，然於八十五年六月二十四日本院刑事庭承審法官於該刑事案件
    ︵八十五年度易一一一號︶勘驗現場，發覺林榮華仍未拆除完畢，再委請西螺地
    政人員測量結果，尚有二十六平方公尺未為拆除，業據原審調閱八十八年度港簡
    第二一號判決卷附、八十五年度易字第一一一號刑事卷宗查明屬實，足徵被上訴
    人或共有人林昌德均曾於林榮華興建系爭建物之初，乃至興建至三樓主體工程完
    工為止，分別以存證信函或委請證人林東入告之林榮華勿越界建築，被上訴人並
    無知其越界而不即時提出異議之舉，是上訴人抗辯要無可採。又如上所述，上訴
    人係無權占有被上訴人土地建屋，且於占有之初，被上訴人及共有人林昌德既以
    存證信函或委請證人林東入轉告勿越界建築，上訴人竟仍越界建屋占用被上訴人
    土地達五十平方公尺，而被上訴人行使權利所得利益價值非小。因此，被上訴人
    本於所有權之權利行使，訴請無權占用者拆屋還地，非以損害他人為主要目的，
    自不得以此認被上訴人之權利行使有何濫用情事，故上訴人此項抗辯，亦無足採。
三、又上訴人先父林榮華前曾訴請被上訴人及共有人林昌德容忍其在系爭土地上安裝
    線管，在該事件中承審法官曾第一次委請臺灣省政府地政處土地測量局（下簡稱
    省測量局）到場勘測林榮華興建三樓建物逾越系爭土地面積若干，經測量結果，
    占用系爭建物東側部分共三十一平方公尺，南側部分共占用十九平方公尺，與本
    院囑委請內政部土地測量局所於八十八年八月二十四日所測之補充鑑定圖說所示
    占用情形，雖有所未合，惟據證人鄭添福到庭說明證述：這兩次測量都是伊所測
    量，測量方法皆以精密電子測距經緯儀在系爭土地附近周圍施測圖根測量，不過
    於八十七年第一次測量是依法官示指示的點來施測，而第二次即八十八年八月二
    十四日測量，則是依主體建物越界部分及實地滴水越界部分所為測量，所以兩次
    越界的使用面積，會有所不同等語。而依第一次測量鑑定書所載，圖示Ａ至Ｉ點
    所連接虛線區，面積五十平方公尺，係施厝寮段七三七號實地地基越界使用同段
    七三九號土地範圖。準此以言，本件第一次委請土地測量局測量結果既以實地地
    基越界使用情形為測量基點，是上訴人越界占用部分，自應依此鑑測結果，始為
    準確。
四、綜上所述，被上訴人本於所有物返還請求權及繼承之法律關係，請求上訴人將系
    爭土地上如原判決附圖所示甲部分面積０．００三一公頃及乙部分面積０．００
    一九公頃上地上物拆除，將土地返還被上訴人及共有人全體，為有理由，應予准
    許。原審依此准許被上訴人之請求及假執行之聲請，並無違誤，上訴意旨指摘原
    判決不當，求予廢棄改判，為無理由，應予駁回。
五、據上論結，本件上訴為無理由，依民事訴訟法第四百六十三條、第四百三十六條
    之一第三項、第四百四十九條第一項、第七十八條、八十五條第一項前段判決如
    主文。
中      華      民      國    八十九    年      三      月    十七      日
                            臺灣雲林地方法院民事庭
~B審判長法官  蕭守田
~B法      官  黃玉清
~B法      官  黃峻隆
右為正本係照原本作成。
本件不得上訴 。
中      華      民      國    八十九    年      三      月     十七     日
~B法院書記官  周玄鎮


司法院資訊處製作；財團法人民間司法改革基金會備份。
